ACORDAO-COMPLETO-2394686

ACÓRDÃO 7781/2020 ATA 24/2020 - SEGUNDA CÂMARA

VISTOS, relatados e discutidos estes autos de tomada de contas especial instaurada pelo então Ministério da Cultura - MinC em desfavor, originalmente, da Editora Catarina Santa Ltda. - ME, além de Azor de Oliveira e de Rodrigo de Oliveira, como sócios dessa empresa, diante da omissão no dever de prestar contas dos recursos federais transferidos sob o valor de R$ 103.119,26 no âmbito do Projeto "Joinville" (Pronac 08-5254) com o objeto de realizar a publicação do livro-álbum sobre a cidade de Joinville - SC em face, especialmente, dos costumes e hábitos dos seus habitantes; 
ACORDAM os Ministros do Tribunal de Contas da União, reunidos em Sessão da 2ª Câmara, ante as razões expostas pelo Relator, em:
9.1. considerar revéis os correspondentes responsáveis (Azor de Oliveira e Editora Catarina Santa Ltda. - ME) , nos termos do art. 12, § 3º, da Lei nº 8.443, de 1992;
9.2. julgar irregulares as contas da Editora Catarina Santa Ltda. - ME e de Azor de Oliveira, nos termos dos arts. 1º, I, 16, III, alíneas "a", "b" e "c", e 19, caput, da Lei nº 8.443, de 1992, para condená-los solidariamente ao pagamento do correspondente débito, com a atualização monetária e os juros de mora calculados desde as datas informadas até o efetivo recolhimento, fixando-lhes o prazo de 15 (quinze) dias, contados da notificação, para que comprovem perante o Tribunal, nos termos do art. 214, III, "a", do RITCU, o recolhimento da referida dívida em favor do Tesouro Nacional, na forma da legislação em vigor, sob as seguintes condições:
	Data da Ocorrência:
	Valor Original (em R$) :

	30/12/2009
	50.000,00

	23/8/2011
	34.619,26

	4/4/2012
	3.500,00

	26/12/2012
	15.000,00

9.3. aplicar em desfavor da Editora Catarina Santa Ltda. - ME e de Azor de Oliveira, individualmente, a multa prevista no art. 57 da Lei nº  8.443, de 1992, sob o valor de R$ 30.000,00 (trinta mil reais) , fixando-lhes o prazo de 15 (quinze) dias, contados da notificação, para que comprovem, perante o Tribunal, nos termos do art. 214, III, "a", do RITCU, o recolhimento da referida dívida ao Tesouro Nacional, atualizada monetariamente na forma da legislação em vigor;
9.4. autorizar, caso requerido, nos termos do art. 26 da Lei nº 8.443, de 1992, e do art. 217 do RITCU, o parcelamento das dívidas fixadas por este Acórdão em até 36 (trinta e seis) parcelas mensais e sucessivas, com a devida atualização monetária e os correspondentes acréscimos legais, esclarecendo ao responsável que a falta de pagamento de qualquer parcela importará no vencimento antecipado do saldo devedor, sem prejuízo das demais medidas legais;
9.5. autorizar, desde logo, a cobrança judicial das dívidas fixadas por este Acórdão, nos termos do art. 28, inciso II, da Lei nº 8.443, de 1992, diante do não atendimento às notificações; e 
9.6. enviar a cópia do presente Acórdão, com o Relatório e a Proposta de Deliberação à Procuradoria da República no Estado de Santa Catarina, nos termos do art. 16, § 3º, da Lei nº 8.443, de 1992, para o ajuizamento das ações civis e penais cabíveis.

Tomada de contas especial instaurada pelo então Ministério da Cultura (MinC) - cujas atribuições foram incorporadas ao Ministério da Cidadania mediante Decreto 9.674, de 2/1/2019, em desfavor da Editora Catarina Santa Ltda.  ME, do Sr. Azor de Oliveira, sócio administrador da editora, e do Sr. Rodrigo de Oliveira, sócio da editora, diante da omissão no dever de prestar contas dos recursos federais transferidos sob o valor de R$  103.119,26 mediante o projeto cultural Pronac 08-5254, no âmbito do Projeto Joinville, com o objeto de realizar a publicação de livro álbum sobre a cidade de Joinville/SC, em especial os costumes e os hábitos de seus habitantes.

Segunda Câmara

Ministério da Cidadania.

3. Responsáveis: Editora Catarina Santa Ltda. - ME (CNPJ 02.767.570/0001-37); e Azor de Oliveira (CPF XXX.208.388-XX).

13.1. Ministros presentes: Ana Arraes (Presidente), Augusto Nardes, Aroldo Cedraz e Raimundo Carreiro.
13.2. Ministros-Substitutos presentes: Marcos Bemquerer Costa e André Luís de Carvalho (Relator).

ACORDAO-COMPLETO-2467259

Acórdão de Relação 5562/2021 - Segunda Câmara

Acórdão de Relação

ANDRÉ DE CARVALHO

Trata-se de tomada de contas especial instaurada pelo então Ministério da Cultura - MinC em desfavor, originalmente, da Editora Catarina Santa Ltda. - ME, além de Azor de Oliveira e de Rodrigo de Oliveira, como sócios dessa empresa, diante da omissão no dever de prestar contas dos recursos federais transferidos sob o valor de R$ 103.119,26 no âmbito do Projeto "Joinville" (Pronac 08-5254) com o objeto de realizar a publicação do livro-álbum sobre a cidade de Joinville - SC em face, especialmente, dos costumes e hábitos dos seus habitantes.
2.	Após a análise final do feito, a Auditora Federal Sarah Peixoto Toledo Gondim lançou o seu parecer conclusivo à Peça 74, com a anuência dos dirigentes da Secex-TCE (Peças 75 e 76) , nos seguintes termos: 
" (...) HISTÓRICO
2.	A entidade Editora Catarina Santa Ltda. - ME apresentou ao MinC, em 7/7/2008, o Projeto 'Joinville', cujo objetivo era realizar a publicação de livro álbum sobre a cidade de Joinville/SC, em especial os costumes e os hábitos de seus habitantes, com previsão de distribuição de dois mil exemplares (200 unidades para bibliotecas públicas indicadas pelo MinC, 200 unidades para patrocinadores, 200 unidades para autores, 200 unidades para bibliotecas municipais, 200 unidades para veículos de comunicação, 200 unidades para universidades, e 800 unidades para distribuição gratuita a comunidade em geral) (peça 1) .
3.	O projeto foi aprovado sob o nº Pronac 08-5254 pela Portaria, da Secretaria Executiva do MinC (SE-MinC) , 809, de 9/12/2008, publicada na Seção 1 do Diário Oficial da União (DOU) de 10/12/2008, a qual também autorizou a captação do valor de apoio, totalizando R$ 174.619,26, no período de 10/12/2008 a 31/12/2008 (peça 7) . Esse período foi prorrogado para até 30/4/2013, conforme Portarias SE-MinC 3, de 6/1/2009, publicada na Seção 1 do DOU de 7/1/2009, 4, de 6/1/2010, publicada no DOU de 7/1/2010 (peças 8 e 10) , e Portarias Sefic 10, de 7/1/2011, publicada na Seção 1 do DOU de 10/1/2009, 1, de 2/1/2012, publicada na Seção 1 do DOU de 3/1/2012 (peça 14) e Ofício 0039/2013-CGAAV/DIC/SEFIC-MinC, de 7/1/2013 (peça 19) .
4.	Assim sendo, consoante as mencionadas portarias c/c o arts. 52 e 53, § 1º, e 104 da Instrução Normativa MinC 1, de 9/2/2012, o prazo para execução dos recursos foi de 10/12/2008 a 30/4/2013, recaindo o prazo para prestação de contas em 30/5/2013, conforme art. 71, § 1º, da mesma instrução normativa, o qual prevê o prazo máximo de trinta dias após o término do prazo de execução do projeto cultural para apresentação do último relatório contendo a consolidação das informações, inclusive no que concerne à conclusão do projeto.
5.	A proponente captou recursos autorizados, no montante de R$ 103.119,26, sendo R$ 50.000,00 em 30/12/2009, R$ 34.619,26 em 23/8/2011, R$ 3.500,00 em 4/4/2012, R$ 15.000,00 em 26/12/2012, conforme atestam os recibos e documentos bancários às peças 9, 11-13, 15, 17-18 e 20.
6.	Em 28/7/2017, mediante Laudo Final sobre a Prestação de Contas - CGARE/DEIPC/SEFIC/MinC 209, a unidade técnica do órgão ministerial concluiu, devido à omissão no dever de prestar contas, pela irregularidade da gestão, a reprovação da prestação de contas referente ao Pronac 08-5254, bem como a inabilitação da proponente (peça 23) .
7.	A prestação de contas do Projeto 'Joinville' (Pronac 08-5254) foi reprovada por meio da Portaria Sefic 482, 7/8/2017, publicada na Seção 1 do DOU de 8/8/2017 (peça 24) .
8.	Os responsáveis foram notificados por meio de edital publicado na Seção 3 do DOU de 9/3/2018, pela reprovação do valor total captado (R$ 103.119,26) , conforme peça 34.
9.	No Relatório de TCE 111/2018, de 26/4/2018 (peça 42) , o tomador de contas concluiu que o prejuízo ao erário importaria no valor original de R$ 103.119,26, imputando-se a responsabilidade à entidade Editora Catarina Santa Ltda. - ME e ao Sr. Rodrigo de Oliveira.
10. O então Ministério da Transparência, Fiscalização e Controladoria-Geral da União, cuja nomenclatura foi alterada para Controladoria-Geral da União mediante Decreto 9.681, de 3/1/2019, emitiu, no dia 5/10/2018, o Relatório de Auditoria 997/2018 (peça 43) , em concordância com o relatório do tomador de contas. O certificado de auditoria e o parecer do dirigente do órgão de controle interno concluíram pela irregularidade das presentes contas (peças 44 e 45) .
11. Em 8/11/2018, a ministra responsável pela área atestou haver tomado conhecimento das conclusões contidas no relatório e certificado de auditoria, bem como do parecer conclusivo do dirigente do órgão de controle interno manifestando-se pela irregularidade das contas e determinou o encaminhamento do processo ao Tribunal de Contas da União (peça 46) .
12. No âmbito deste Tribunal, foi lavrada a instrução inicial à peça 47, na qual a unidade técnica afastou a responsabilidade do Sr. Rodrigo de Oliveira e propôs o seguinte encaminhamento:
PROPOSTA DE ENCAMINHAMENTO
28. Diante do exposto, submetem-se os autos à consideração superior, propondo:
28.1. realizar a citação do Sr. Azor de Oliveira (CPF XXX.208.388-XX) e da Editora Catarina Santa Ltda. - ME (CNPJ 02.767.570/0001-37) , com fundamento nos arts. 10, § 1º, e 12, incisos I e II, da Lei 8.443/1992 c/c o art. 202, incisos I e II, do Regimento Interno do TCU, para que, no prazo de quinze dias, apresentem alegações de defesa quanto à irregularidade detalhada a seguir e/ou recolham, solidariamente, aos cofres do Fundo Nacional de Cultura as quantias abaixo indicadas atualizadas monetariamente a partir das respectivas datas até o efetivo recolhimento, abatendo-se na oportunidade a quantia eventualmente ressarcida, na forma da legislação em vigor:
a)	irregularidade: não comprovação da boa e regular aplicação dos recursos federais repassados à Editora Catarina Santa Ltda. - ME, em face da omissão no dever de prestar contas dos valores captados por força do Projeto Cultural Pronac 08-5254, no âmbito do Projeto 'Joinville', no período de 10/12/2008 a 30/4/2013, cujo prazo de prestação de contas encerrou-se em 30/5/2013, conforme Laudo Final sobre a Prestação de Contas - CGARE/DEIPC/SEFIC/MinC 209, de 28/7/2017 (peça 23) e Portaria Sefic 482, de 7/8/2017, publicada na Seção 1 do DOU de 8/8/2017 (peça 24) ;
a.1) dispositivos violados: art. 37, caput, c/c o art. 70, parágrafo único, da Constituição da República Federativa do Brasil; art. 93 do Decreto-Lei 200/1967; art. 66 do Decreto 93.872/1986; art. 29 da Lei 8.313/1991; arts. 52 e 53, § 1º, 71, § 1º, da Instrução Normativa MinC 1, de 9/2/2012; e Portarias SE-MinC, 809, de 9/12/2008, 3, de 6/1/2009, e Portarias Sefic 10, de 7/1/2011, 1, de 2/1/2012; e Ofício 0039/2013-CGAAV/DIC/SEFIC-MinC, de 7/1/2013 (peça 19) ;
a.2) conduta: omitir-se no dever de prestar contas dos valores transferidos por meio do Projeto Cultural Pronac 08-5254, cujo prazo para apresentação das contas expirou em 30 de maio de 2013;
a.3) nexo de causalidade: a conduta descrita impediu o estabelecimento do nexo causal entre os recursos recebidos no âmbito do Projeto Cultural Pronac 08-5254, no âmbito do Projeto 'Joinville' - e as possíveis despesas efetuadas, resultando em presunção de dano ao erário;
a.4.1) culpabilidade do Sr. Azor de Oliveira: não há excludentes de ilicitude, de culpabilidade e de punibilidade; é razoável supor que o responsável tinha consciência da ilicitude de sua conduta; era exigível conduta diversa da praticada, qual seja, desincumbir-se do seu dever por meio da apresentação da prestação de contas no prazo e forma devidos;
a.4.2) culpabilidade da Editora Catarina Santa Ltda. - ME: não há excludentes de ilicitude, de culpabilidade e de punibilidade; é razoável supor que a entidade, por meio do seu responsável, tinha consciência da ilicitude de sua conduta; era exigível conduta diversa da praticada, qual seja, desincumbir-se do seu dever por meio da apresentação da prestação de contas no prazo e forma devidos;
a.5) composição do débito:
	Data de ocorrência
	Valor histórico (R$) 
	Débito/Crédito

	30/12/2009
	50.000,00
	Débito

	23/8/2011
	34.619,26
	Débito

	4/4/2012
	3.500,00
	Débito

	26/12/2012
	15.000,00
	Débito

Valor atualizado até 19/3/2019: R$ 165.786,96
28.2. realizar a audiência do Sr. Azor de Oliveira (CPF XXX.208.388-XX) , com fundamento nos arts. 10, § 1º, e 12, incisos I e III, da Lei 8.443/1992 c/c o art. 202, incisos I e III, do Regimento Interno do TCU para que, no prazo de quinze dias, apresente para que, no prazo de quinze dias, apresentem razões de justificativa quanto à irregularidade detalhada a seguir:
a)	irregularidade: não cumprimento do prazo originalmente estipulado para prestação de contas dos valores captados mediante o Projeto Cultural Pronac 08-5254, no âmbito do Projeto 'Joinville', no período de 10/12/2008 a 30/4/2013, cujo prazo de prestação de contas encerrou- se em 30/5/2013, conforme Laudo Final sobre a Prestação de Contas - CGARE/DEIPC/SEFIC/MinC 209, de 28/7/2017 (peça 23) e Portaria Sefic 482, de 7/8/2017, publicada na Seção 1 do DOU de 8/8/2017 (peça 24) ;
a.1) dispositivos violados: art. 37, caput, c/c o art. 70, parágrafo único, da Constituição da República Federativa do Brasil; art. 93 do Decreto-Lei 200/1967; art. 66 do Decreto 93.872/1986; art. 29 da Lei 8.313/1991; arts. 52 e 53, § 1º, 71, § 1º, da Instrução Normativa MinC 1, de 9/2/2012; e Portarias SE-MinC, 809, de 9/12/2008, 3, de 6/1/2009, e Portarias Sefic 10, de 7/1/2011, 1, de 2/1/2012; e Ofício 0039/2013-CGAAV/DIC/SEFIC-MinC, de 7/1/2013 (peça 19) ;
a.2) conduta: descumprir o prazo originalmente estipulado para prestação de contas dos valores transferidos por meio do Projeto Cultural Pronac 08-5254, prazo cuja expiração se deu em 30 de maio de 2013;
a.3) nexo de causalidade: a conduta descrita impediu o estabelecimento do nexo causal entre os recursos recebidos no âmbito do Projeto Cultural Pronac 08-5254, no âmbito do Projeto 'Joinville' - e as possíveis despesas efetuadas, resultando em presunção de dano ao erário;
a.4) culpabilidade: não há excludentes de ilicitude, de culpabilidade e de punibilidade; é razoável supor que o responsável tinha consciência da ilicitude de sua conduta; era exigível conduta diversa da praticada, qual seja, desincumbir-se do seu dever por meio da apresentação da prestação de contas no prazo e forma devidos.
 13. Após pronunciamento do titular da unidade técnica, de 21/3/2019 (peça 49) , foram promovidas a citação e a audiência dos responsáveis, da seguinte maneira:
a)	Azor de Oliveira: após a devolução ao remetente do Ofício 1623/2019, de 10/4/2019 (peça 53) enviado ao endereço constante da base de dados da Receita Federal do Brasil (peça 57) , foi promovida a sua citação e audiência por meio do Ofício 2390/2019, de 9/5/2019 (peça 64) enviado ao endereço constante da base de dados do Renach (peça 58) , tendo sido recebido em 20/5/2019, conforme AR assinado por Maria Salete (peça 65) , sendo o prazo para apresentar alegações de defesa até 4/6/2019.
b)	Editora Catarina Santa Ltda. - ME: após a devolução ao remetente do Ofício 1633/2019, de 10/4/2019 (peça 52) e do Ofício 3053/2019, de 27/8/2019 (peça 68) , enviados ao endereço constante da base de dados da Receita Federal do Brasil (peça 56) e a devolução dos Ofícios 2391 e 2392/2019 de 9/5/2019 (peças 62 e 63) , enviados ao endereço do representante legal constante da base de dados da Receita Federal do Brasil (peça 59) , foi promovida a sua citação por meio do Edital 0169/2019-TCU/Secex-TCE de 1/10/2019 (peça 70) , publicado no DOU em 3/10/2019 (peça 71) , sendo o prazo para apresentar alegações de defesa até 18/10/2019.
14. Transcorrido o prazo regimental, os responsáveis não compareceram aos autos, permanecendo silentes, devendo ser considerados revéis, nos termos do art. 12, §3º, da Lei 8.443/1992.
EXAME TÉCNICO
Da validade das notificações
15. Preliminarmente, cumpre tecer breves considerações sobre a forma como são realizadas as comunicações processuais no TCU. A esse respeito, destacam-se o art. 179, do Regimento Interno do TCU (Resolução 155, de 4/12/2002) e o art. 4º, inciso III, § 1º, da Resolução TCU 170, de 30 de junho de 2004, in verbis:
Art. 179. A citação, a audiência ou a notificação, bem como a comunicação de diligência, far-se- ão:
I	- mediante ciência da parte, efetivada por servidor designado, por meio eletrônico, fac-símile, telegrama ou qualquer outra forma, desde que fique confirmada inequivocamente a entrega da comunicação ao destinatário;
II	- mediante carta registrada, com aviso de recebimento que comprove a entrega no endereço do destinatário;
III	- por edital publicado no Diário Oficial da União, quando o seu destinatário não for localizado (...) 
Art. 3º As comunicações serão dirigidas ao responsável, ou ao interessado, ou ao dirigente de órgão ou entidade, ou ao representante legal ou ao procurador constituído nos autos, com poderes expressos no mandato para esse fim, por meio de:
I - correio eletrônico, fac-símile ou telegrama; II - servidor designado;
III	- carta registrada, com aviso de recebimento;
IV	- edital publicado no Diário Oficial da União, quando o seu destinatário não for localizado, nas hipóteses em que seja necessário o exercício de defesa'.
Art. 4º. Consideram-se entregues as comunicações:
I	- efetivadas conforme disposto nos incisos I e II do artigo anterior, mediante confirmação da ciência do destinatário;
II	- realizadas na forma prevista no inciso III do artigo anterior, com o retorno do aviso de recebimento, entregue comprovadamente no endereço do destinatário;
III	- na data de publicação do edital no Diário Oficial da União, quando realizadas na forma prevista no inciso IV do artigo anterior.
 § 1º O endereço do destinatário deverá ser previamente confirmado mediante consulta aos sistemas disponíveis ao Tribunal ou a outros meios de informação, a qual deverá ser juntada ao respectivo processo.
 (...) 
16. Bem se vê, portanto, que a validade da citação via postal não depende de que o aviso de recebimento seja assinado pelo próprio destinatário da comunicação, o que dispensa, no caso em tela, a entrega do AR em 'mãos próprias'. A exigência da norma é no sentido de o Tribunal verificar se a correspondência foi entregue no endereço correto, residindo aqui a necessidade de certeza inequívoca.
17. Não é outra a orientação da jurisprudência do TCU, conforme se verifica dos julgados a seguir transcritos:
São válidas as comunicações processuais entregues, mediante carta registrada, no endereço correto do responsável, não havendo necessidade de que o recebimento seja feito por ele próprio (Acórdão 3648/2013-TCU-Segunda Câmara, Relator Ministro JOSÉ JORGE) ;
É prescindível a entrega pessoal das comunicações pelo TCU, razão pela qual não há necessidade de que o aviso de recebimento seja assinado pelo próprio destinatário. Entregando-se a correspondência no endereço correto do destinatário, presume-se o recebimento da citação. (Acórdão 1019/2008-TCU-Plenário, Relator Ministro BENJAMIN ZYMLER) ;
As comunicações do TCU, inclusive as citações, deverão ser realizadas mediante Aviso de Recebimento - AR, via Empresa Brasileira de Correios e Telégrafos, bastando para sua validade que se   demonstre   que   a   correspondência   foi   entregue   no   endereço   correto.   (Acórdão 1526/2007-TCU-Plenário, Relator Ministro AROLDO CEDRAZ) .
18. A validade do critério de comunicação processual do TCU foi referendada pelo Supremo Tribunal Federal, nos termos do julgamento do MS-AgR 25.816/DF, por meio do qual se afirmou a desnecessidade da ciência pessoal do interessado, entendendo-se suficiente a comprovação da entrega do 'AR' no endereço do destinatário:
EMENTA: AGRAVO REGIMENTAL. MANDADO DE SEGURANÇA. DESNECESSIDADE DE INTIMAÇÃO PESSOAL DAS DECISÕES DO TRIBUNAL DE CONTAS DA UNIÃO. ART. 179 DO REGIMENTO INTERNO DO TCU. INTIMAÇÃO DO ATO IMPUGNADO POR CARTA REGISTRADA, INICIADO O PRAZO DO ART. 18 DA LEI nº 1.533/51 DA DATA CONSTANTE DO AVISO DE RECEBIMENTO. DECADÊNCIA RECONHECIDA. AGRAVO IMPROVIDO.
O envio de carta registrada com aviso de recebimento está expressamente enumerado entre os meios de comunicação de que dispõe o Tribunal de Contas da União para proceder às suas intimações.
O inciso II do art. 179 do Regimento Interno do TCU é claro ao exigir apenas a comprovação da entrega no endereço do destinatário, bastando o aviso de recebimento simples.
19. No caso vertente, a citação de cada um dos responsáveis se deu em endereços provenientes de pesquisas de endereços realizadas pelo TCU, de forma bastante zelosa, porquanto, os ofícios foram encaminhados para os endereços constantes nos sistemas CPF e CNPJ da Receita e, não havendo comprovação de entrega nesses endereços (peças 52, 53, 56, 57, 62, 63 e 68) , foi promovida a citação e a audiência de Azor de Oliveira em endereço constante de outra base de dados, a Renach (peças 58 e 64) , havendo comprovante de entrega neste endereço (peça 65) , enquanto citou- se a Editora Catarina Santa Ltda. - ME por meio de edital publicado no Diário Oficial da União (peças 70 e 71) .
20. Nos processos do TCU, a revelia não leva à presunção de que seriam verdadeiras todas as imputações levantadas contra os responsáveis, diferentemente do que ocorre no processo civil, em que a revelia do réu opera a presunção da verdade dos fatos narrados pelo autor. Dessa forma, a avaliação da responsabilidade do agente não pode prescindir da prova existente no processo ou para ele carreada.
21. Ao não apresentar sua defesa, os responsáveis deixaram de produzir prova da regular aplicação dos recursos sob sua responsabilidade, em afronta às normas que impõem aos gestores públicos a obrigação legal de, sempre que demandados pelos órgãos de controle, apresentar os documentos que demonstrem a correta utilização das verbas públicas, a exemplo do contido no art. 93 do Decreto-Lei 200/67: 'Quem quer que utilize dinheiros públicos terá de justificar seu bom e regular emprego na conformidade das leis, regulamentos e normas emanadas das autoridades administrativas competentes.'
22. Mesmo as alegações de defesa não sendo apresentadas, considerando o princípio da verdade real que rege esta Corte, procurou-se buscar, em manifestações dos responsáveis na fase interna desta Tomada de Contas Especial, se havia algum argumento que pudesse ser aproveitado a seu favor.
23. Todavia, os responsáveis não se manifestaram na fase interna, não havendo, assim, nenhum argumento que possa vir a ser analisado e posteriormente servir para afastar as irregularidades apontadas.
24. Vale ressaltar que a pretensão punitiva do TCU, conforme Acórdão 1441/2016-TCU-Plenário, que uniformizou a jurisprudência acerca dessa questão, subordina-se ao prazo geral de prescrição indicado no art. 205 do Código Civil, que é de 10 anos, contado da data de ocorrência da irregularidade sancionada, nos termos do art. 189 do Código Civil, sendo este prazo interrompido pelo ato que ordenar a citação, a audiência ou a oitiva do responsável. A omissão no dever de prestar contas ocorreu em 30/5/2013, enquanto o ato de ordenação da citação ocorreu em 21/3/2019 (peça 49) , não havendo a prescrição da pretensão punitiva nas irregularidades suscitadas neste processo e podendo ser aplicadas penalidades aos responsáveis.
25. Em se tratando de processo em que a parte interessada não se manifestou acerca das irregularidades imputadas, não há elementos para que se possa efetivamente aferir e reconhecer a ocorrência de boa-fé na conduta dos responsáveis, podendo este Tribunal, desde logo, proferir o julgamento de mérito pela irregularidade das contas, conforme nos termos dos §§ 2º e 6º do art. 202 do Regimento Interno do TCU. (Acórdão 2064/2011-TCU-Primeira Câmara (relator: Ubiratan Aguiar) , 6.182/2011-TCU-1a Câmara (relator: Weber de Oliveira) , 4.072/2010-TCU-1a Câmara (Relator: Valmir Campelo) , 1.189/2009-TCU-1a Câmara (Relator: Marcos Bemquerer) , 731/2008-TCU- Plenário (Relator: Aroldo Cedraz) .
26. Dessa forma, os responsáveis devem ser considerados revéis, nos termos do art. 12, §3º, da Lei 8.443/1992, devendo as contas serem julgadas irregulares, condenando-os ao débito apurado e aplicando-lhes a multa prevista no art. 57 da Lei 8.443/1992. No caso do Sr. Azor de Oliveira, propõe-se também aplicar a multa prevista no art. 58, inciso I da Lei 8.443/1992 em face do descumprimento do prazo para apresentar a prestação de contas.
27. Quanto à possibilidade de aplicação cumulativa das multas dos arts. 57 e 58, inciso I, da Lei 8.443/92, ainda que seja adequada a realização de citação e audiência do responsável, por força do disposto no art. 209, §4º, do RI/TCU, o Tribunal reconhece que existe relação de subordinação entre as condutas de 'não comprovação da aplicação dos recursos' e de 'omissão na prestação de contas', sendo a primeira consequência da segunda, o que enseja, na verificação das duas irregularidades, a aplicação da multa do art. 57, com o afastamento da multa do art. 58, inciso I, em atenção ao princípio da absorção (Acórdão 9579/2015-TCU-Segunda Câmara, Relator Vital do Rêgo; Acórdão 2469/2019-TCU-Primeira Câmara, Relator Augusto Sherman) .
28. Conforme leciona Cezar Bitencourt (Tratado de Direito Penal: parte geral - 8 Ed. - São Paulo: Saraiva, 2003. Pg.565) , na absorção, ' (...) a pena do delito mais grave absorve a pena do delito menos grave, que deve ser desprezada'. No caso concreto, a 'omissão no dever de prestar contas', embora seja uma irregularidade autônoma, funciona como fase ou meio para a consecução da 'não comprovação da aplicação dos recursos', havendo clara relação de interdependência entre essas condutas. Dessa forma, recaindo a duas ocorrências num mesmo gestor, deve prevalecer a pena do delito mais grave, qual seja, a multa do art. 57 da Lei 8.443/92.
CONCLUSÃO
29. Diante da revelia de Editora Catarina Santa Ltda. - ME (CNPJ 02.767.570/0001-37) e de Azor de Oliveira (CPF XXX.208.388-XX) e inexistindo nos autos elementos que permitam concluir pela ocorrência de boa-fé ou de outros excludentes de culpabilidade nas condutas pessoais e dos dirigentes da empresa, propõe-se que suas contas sejam julgadas irregulares e que sejam condenadas ao débito inicialmente apurado, além da multa prevista no art. 57 da Lei 8.443/92.
PROPOSTA DE ENCAMINHAMENTO
30. Diante do exposto, submetemos os autos à consideração superior, propondo ao Tribunal:
a)	considerar revéis os responsáveis Editora Catarina Santa Ltda. - ME (CNPJ 02.767.570/0001-37) e Azor de Oliveira (CPF XXX.208.388-XX) , para todos os efeitos, dando-se prosseguimento ao processo, com fulcro no art. 12, § 3º, da Lei n. 8.443/92;
b)	julgar irregulares, nos termos dos arts. 1º, inciso I, 16, inciso III, alínea 'a' da Lei 8.443/1992 c/c os arts. 19 e 23, inciso III, da mesma Lei, e com arts. 1º, inciso I, 209, inciso I, 210 e 214, inciso III, do Regimento Interno/TCU as contas dos responsáveis Editora Catarina Santa Ltda. - ME (CNPJ 02.767.570/0001-37) e Azor de Oliveira (CPF XXX.208.388-XX) , condenando-os solidariamente ao pagamento das importâncias a seguir especificadas, atualizadas monetariamente e acrescidas dos juros de mora, calculadas a partir das datas discriminadas até a data da efetiva quitação do débito, fixando-lhes o prazo de quinze dias, para que comprovem, perante o Tribunal, o recolhimento das referidas quantias aos cofres do Fundo Nacional de Cultura, nos termos do art. 23, inciso III, alínea 'a', da citada lei, c/c o art. 214, inciso III, alínea 'a', do Regimento Interno do TCU;
	Data de ocorrência
	Valor histórico (R$) 
	Débito/Crédito

	30/12/2009
	50.000,00
	Débito

	23/8/2011
	34.619,26
	Débito

	4/4/2012
	3.500,00
	Débito

	26/12/2012
	15.000,00
	Débito

c)	aplicar individualmente aos responsáveis Editora Catarina Santa Ltda. - ME (CNPJ 02.767.570/0001-37) e Azor de Oliveira (CPF XXX.208.388-XX) , a multa prevista no art. 57 da Lei 8.443/1992 c/c o art. 267 do Regimento Interno do TCU, fixando-lhe (s) o prazo de quinze dias, a contar da notificação, para que comprovem, perante o Tribunal (art. 214, III, alínea 'a', do Regimento Interno do TCU) , o recolhimento da dívida aos cofres do Tesouro Nacional, atualizada monetariamente desde a data do acórdão que vier a ser proferido por este Tribunal até a do efetivo recolhimento, se pagas após o vencimento, na forma da legislação em vigor;
d)	autorizar, desde logo, a cobrança judicial das dívidas, caso não atendidas a notificação, na forma do disposto no art. 28, inciso II, da Lei 8.443/1992;
e)	autorizar também, desde logo, se requerido, com fundamento no art. 28, inciso I, da Lei 8.443, de 1992, c/c o art. 217, §§ 1º e 2º do Regimento Interno do TCU, o parcelamento da (s) dívida (s) em até 36 parcelas, incidindo, sobre cada parcela, corrigida monetariamente, os correspondentes acréscimos legais, fixando-lhe o prazo de quinze dias, a contar do recebimento da notificação, para comprovar, perante o Tribunal, o recolhimento da primeira parcela, e de trinta dias, a contar da parcela anterior, para comprovar os recolhimentos das demais parcelas, devendo incidir, sobre cada valor mensal, atualizado monetariamente, os juros de mora devidos, no caso do débito, na forma prevista na legislação em vigor, alertando os responsáveis de que a falta de comprovação do recolhimento de qualquer parcela importará o vencimento antecipado do saldo devedor, nos termos do § 2º do art. 217 do Regimento Interno deste Tribunal;
f)	enviar cópia do Acórdão a ser prolatado, bem como do Relatório e do Voto que o fundamentarem à Procuradoria da República no Estado de Santa Catarina, nos termos do à § 3º do art. 16 da Lei 8.443/1992, c/c o § 7º do art. 209 do Regimento Interno do TCU, para adoção das medidas cabíveis;
g)	enviar cópia do Acórdão que vier a ser proferido ao Ministério da Cidadania e aos responsáveis, para ciência, informando que a presente deliberação, acompanhada do Relatório e do Voto que a fundamenta, está disponível para a consulta no endereço www.tcu.gov.br/acordaos, além de esclarecer que, caso requerido, o TCU poderá fornecer sem custos as correspondentes cópias, de forma impressa;
h)	informar ao responsável Azor de Oliveira (CPF XXX.208.388-XX) que, caso se demonstre, por via recursal, a correta aplicação dos recursos mas não se justifique a omissão da prestação de contas, o débito poderá ser afastado mas permanecerá a irregularidade das contas, dando- se ensejo à aplicação da multa prevista no art. 58, inciso I, da Lei 8.443/1992.".
3.	Enfim, por intermédio do Exmo. Sr. Procurador Marinus Eduardo De Vries Marsico, o MPTCU anuiu, em cota singela (Peça 77) , à referida proposta da SecexTCE.
É o Relatório.

não há.

Procurador Marinus Eduardo De Vries Marsico.

TOMADA DE CONTAS ESPECIAL. PROJETO CULTURAL PELO PRONAC 08-5254. OMISSÃO NO DEVER DE PRESTAR CONTAS. CITAÇÃO E AUDIÊNCIA. REVELIA. NÃO COMPROVAÇÃO DA BOA E REGULAR APLICAÇÃO DOS RECURSOS FEDERAIS REPASSADOS EM 2009. CONTAS IRREGULARES. DÉBITO. MULTA. COMUNICAÇÃO.

TOMADA DE CONTAS ESPECIAL (TCE)

Secretaria de Controle Externo de Tomada de Contas Especial (Secex-TCE).

Trata-se de tomada de contas especial instaurada pelo então Ministério da Cultura - MinC em desfavor, originalmente, da Editora Catarina Santa Ltda. - ME, além de Azor de Oliveira e de Rodrigo de Oliveira, como sócios dessa empresa, diante da omissão no dever de prestar contas dos recursos federais transferidos sob o valor de R$ 103.119,26 no âmbito do Projeto "Joinville" (Pronac 08-5254) com o objeto de realizar a publicação do livro-álbum sobre a cidade de Joinville - SC em face, especialmente, dos costumes e hábitos dos seus habitantes.
2.	Contudo, no âmbito do TCU, a Secex-TCE promoveu as citações da Editora Catarina Santa Ltda. - ME em solidariedade, apenas, com Azor de Oliveira, como sócio administrador da referida empresa, para apresentarem as suas defesas ou recolherem o correspondente débito, além de ter promovido a subjacente audiência em face da omissão no dever de prestar as contas do aludido programa (Peças 60 a 73) , mas, a despeito da regular notificação, os aludidos responsáveis deixaram de apresentar as suas defesas, passando, assim, à condição de revéis, nos termos do art. 12, § 3º, da Lei nº  8.443, de 1992.
3.	De todo modo, após a análise final do feito, a unidade técnica propôs a irregularidade das contas dos responsáveis para condená-los solidariamente ao pagamento do correspondente débito, além de lhes aplicar a multa prevista no art. 57 da Lei nº 8.443, de 1992, tendo o MPTCU anuído a essa proposta.
4.	O TCU pode incorporar o parecer da unidade técnica a estas razões de decidir.
5.	A unidade técnica agiu corretamente, ao afastar a suposta responsabilidade de Rodrigo de Oliveira, tendo promovido a citação apenas da Editora Catarina Santa Ltda. - ME em solidariedade com Azor de Oliveira, pois, em conformidade com os arts. 1.016 e 1.019 do Código Civil, os administradores responderiam solidariamente perante a sociedade e os terceiros prejudicados, por culpa no desempenho das suas funções, até porque Azor de Oliveira atuaria como sócio administrador em sintonia com a Cláusula 3ª do contrato social da aludida empresa (Peça 1) , ao passo que Rodrigo de Oliveira não exerceria o poder de gestão sobre a empresa em sintonia com a Cláusula 12° desse contrato social. 
6.	Bem se sabe que, em sintonia, entre outros, com os Acórdãos 3.898/2019, 4.997/2019, 3.995/2020 e 4.002/2020, da 2ª Câmara, a jurisprudência do TCU estaria firmada no sentido da pessoal responsabilidade do gestor pela comprovação da boa e regular aplicação dos recursos captados sob a custódia do poder público federal, submetendo todo aquele que arrecada, utiliza ou gerencia esses recursos públicos ao dever de demonstrar o correto emprego dos correspondentes valores, nos termos dos arts. 70, parágrafo único, e 37, caput, da Constituição de 1988 e do art. 93 do Decreto-Lei n.º 200, de 1967, sem prejuízo de, por analogia à Súmula n.º 286 do TCU, a pessoa jurídica de direito privado também responder como destinatária dos recursos captados, em solidariedade com os seus administradores, pelo dano causado ao erário em face da ausência de efetiva comprovação da boa aplicação desses recursos públicos.
7.	Por esse ângulo, diante da ausência de elementos capazes de demonstrar a boa e regular aplicação dos recursos federais ante a suscitada omissão no dever de prestar contas do aludido projeto cultural, para além da ausência de evidenciação do nexo causal entre os recursos públicos captados e os supostos dispêndios incorridos no Pronac 08-5254, a impugnação dos supostos dispêndios configurou a ofensa não só às regras legais, mas também aos princípios basilares da administração pública, já que, ao final e ao cabo, o gestor deixou de prestar a devida satisfação à sociedade sobre o efetivo emprego dos recursos públicos postos à sua disposição, resultando na efetividade da presunção legal de dano ao erário, e, assim, estaria adequada a proposta da unidade técnica e do MPTCU no sentido da irregularidade das contas dos responsáveis para a subsequente condenação em débito e em multa.
8.	Não subsistiria, enfim, a prescrição da pretensão punitiva do TCU no presente caso concreto, já que, nos termos do Acórdão 1441/2016-TCU-Plenário, não teria ocorrido o transcurso de mais de dez anos entre a ordem para a citação no âmbito do TCU, em 21/3/2019 (Peça 49) , e a data fatal para a prestação de contas final do aludido projeto cultural pelo Pronac 08-5254, em 30/5/2013 (Peças 19 e 23) .
9.	Eis que, por meio do referido Acórdão 1.441/2016 proferido na Sessão Extraordinária de 8/6/2016, o Plenário do TCU firmou o seu entendimento no sentido de que a prescrição da pretensão punitiva deve seguir a regra geral do prazo decenal, contado a partir do fato, em linha com o art. 205 do Código Civil brasileiro, interrompendo a contagem do aludido prazo com a ordem de citação, nos termos do art. 240, caput, da Lei nº 13.105 (Código Processual Civil) , de 2015.
10.	Sem prejuízo, todavia, do respeito a esse entendimento do TCU, do respeito a esse entendimento do TCU, deve ser reiterada a minha ressalva já registrada em vários outros julgados do Tribunal no sentido de que, na ausência de lei específica, o TCU não deveria aplicar qualquer prazo prescricional sobre a referida pretensão punitiva ou, então, na pior das hipóteses, o Tribunal deveria aplicar a regra prescricional fixada pela Lei nº 9.873, de 1999, não só porque ela trata diretamente de prescrição no âmbito do direito administrativo sancionador, mas também porque, entre outras medidas, a aludida lei manda aplicar o prazo prescricional penal, quando a infração administrativa também configure crime, além de determinar expressamente que, diante de ilícito continuado ou permanente, a contagem do prazo deve iniciar a partir da cessação do aludido ilícito.
11.	A despeito, pois, de registrar essa minha posição pessoal, o TCU deve pugnar pela pronta aplicação, apenas, da multa prevista no art. 57 da Lei nº 8.443, de 1992, em desfavor dos referidos responsáveis, ante a consunção aí da multa prevista no art. 58, II, da Lei nº 8.443, de 1992, em face da adicional ofensa à norma legal orçamentário-financeira, a partir do entendimento fixado pelo aludido Acórdão 1441/2016-TCU-Plenário.
12.	O TCU deve julgar irregulares, portanto, as contas da Editora Catarina Santa Ltda. - ME e de Azor de Oliveira para condená-los solidariamente ao pagamento do correspondente débito, além de lhes aplicar a multa prevista no art. 57 da Lei nº 8.443, de 1992.
Ante o exposto, pugno pela prolação do Acórdão ora submetido a este Colegiado.
TCU, Sala das Sessões, em tagDataSessao.
Ministro-Substituto ANDRÉ LUÍS DE CARVALHO
Relator